臺灣臺中地方法院民事判決　100年度訴字第932號
原　　　告　賴黃金對
訴訟代理人　蔡壽男律師
被　　　告　陳茂修
訴訟代理人　官義秀
被　　　告　李美月
被　　　告　丁佩真
訴訟代理人　陳秀雲
上列當事人間請求交還還地事件，本院於民國100年8月11日言詞
辯論終結，判決如下：
    主      文
被告陳茂修應將坐落台中市○○區○○段225之13地號土地上如
附圖所示A部分（面積1.77平方公尺）之建物拆除，並將土地交
還原告。
被告李美月應將坐落台中市○○區○○段225之13地號土地上如
附圖所示B部分（面積11.34平方公尺）之建物拆除，並將土地交
還原告。
被告丁佩真應將坐落台中市○○區○○段225之13地號土地上如
附圖所示C部分（面積5.34平方公尺）之建物拆除，並將土地交
還原告。
訴訟費用由被告陳茂修負擔十分之一，被告李美月負擔十分之六
，被告丁佩真負擔十分之三。
本判決得假執行。
    事實及理由
壹、原告主張：
一、按所有人對於無權占有或侵奪其所有物者，得請求返還之，
    對於妨害其所有權者，得請求除去之，民法第767條第1項前
    段、中段定有明文。查台中市○○區○○段225-13地號土地
    (下稱系爭土地)，係原告所有，有土地登記謄本為證。被告
    陳茂修、李美月、丁佩真未經原告或原告前手之同意，擅自
    分別在系爭土地上如附圖所示A部分、B部分及C部分，搭蓋
    建物使用，因無正當權源，自屬無權占有，原告依上開法條
    規定，自得分別請求被告拆屋還地。
二、本件業經原告之前手廖國棟於100年1月19日以台中軍功郵局
    第10號存證信函，限期催告被告應拆除地上建物交還土地，
    惟至今已將近三個月，被告卻均置之不理，有存證信函影本
    為證。故本件縱令再聲請調解，亦顯無成立之望，爰不經調
    解，逕行提起本訴等語。
三、並聲明：如主文第1、2、3項所示。
貳、被告均抗辯：
一、系爭土地係於99年12月27日發生買賣關係，並於100年1月26
    日完成轉移登記，之前原係第一手土地所有權人廖國棟等家
    族所有，緣於69年12月18日以前，既已提供所有土地同段22
    5-7地號至225-12號等六筆土地，並附帶系爭土地與建商合
    建在案，迄今逾31年以上，乃屬社區集合式之住宅建築，被
    告三人及原告家族，均為同時承購住戶關係，曾分別於72年
    及74年間購置使用上開房屋，迄今從未做改變之多年鄰居，
    對系爭土地之地形原貌、了解甚深，而原告諉稱，未經同意
    ，擅自搭蓋使用，與事實不符，按該建物乃既有房舍，承購
    時已存在。被告三人均為第二手承購戶，於72年或74年間，
    移轉完成後，迄今業已26年以上，其間均未申請鑑界，亦未
    獲告知，所有個自建物及土地後段之毗磷土地，即系爭土地
    部分，尚係土地前手廖國棟家族所有，其有關信息，始於10
    0年1月初曾來電告知，將按個人因「善意、繼續、和平」占
    有之部分土地，進行統籌議價出售等語始悉上情，此後，即
    未再連絡處理，被告等對情況不知，詎廖國棟復於100年1月
    19日，以台中軍功郵局第10號存證信函，限期催告，由此證
    實，系爭土地均未經詢價、雙方議價程序或調解功能，且逕
    行於本件催告前99年12月27日既與其中之土地關係人 ( 即
    原告)完成買賣對價行為，如此結果，顯然前手與原告，似
    嫌共同「耍弄、算計」，足生違悖社會淑善良序及毗憐土地
    共構利益原則，然而竟諉稱「置之不理、不宜調解」逕行起
    訴提告，確有未當。
二、系爭土地面積僅45平方公尺 (約13．5坪)，純屬畸零，不堪
    建築或選購土地，依照社會常理及地產習慣，買賣土地，均
    應考量「土地坐落合理性、面積標準使用性」，原告對本身
    之毗憐土地，亦僅5平方公尺 (約1．5坪)其餘皆在被告三人
    後段部分，絕無理由承購，他人關係，所「善意占有」之「
    毗鄰畸零地」，另地上尚有建物歷經26年以上，今若逕令撤
    除，確實有違法理，斯此原告故意行徑滋生無謂事端，並蓄
    意破壞30年以上和諧相處，睦鄰感情，是否另有居心，實令
    人不解。
三、系爭土地據台中市中正地政所複丈結果，除舊有建物，在前
    手業主廖國棟家族時代，既因被告「善意、繼續、和平」占
    用部分土地外，尚有個人範圍，延伸至開通未幾之「九龍東
    街」邊緣之畸零地，原屬被告屋後防火巷之使用空間均未予
    計入，將引發兩造協談時繆誤，可能衍生不必要「新項」爭
    議。系爭土地屬不堪建築及非意願選購之土地，原告竟明知
    故犯，蓄意為之，確實對相處30年以上，和睦相依，溫馨如
    沐，桑梓感情，一大感傷，若依社會倫理，公序正義言之，
    皆乃不宜碰觸問題，除非利益薰心，否則原告不可能為之，
    今被告等三人，曾記起原業主廖國棟，於100年1月初曾告知
    被告三人，言稱「上揭土地，若一次統籌購買，較為廉宜，
    再高價嫁利轉售他人等」利誘方式，蠹惑被告三人，唯被告
    均曾回應稱「個人部分，應自行承購，何必增加彼此衝突及
    無謂爭議」等語，截此以後，廖國棟即無下文，半個月後，
    獲悉原告與廖國棟早已達成上述共圖蓄意，以致形成今日之
    紛爭。
四、並聲明：原告之訴駁回。
參、本院之判斷：
一、下列事實，為兩造所不爭執，本院採為判決基礎：
(一)系爭土地為原告所有。
(二)被告陳茂修為台中市○○區○○路200巷38弄16號3樓透天建
    物所有權人，被告李美月為台中市○○區○○路200巷38弄
    18號3樓透天建物所有權人，被告丁佩真為台中市○○區○
    ○路200巷38弄20號3樓透天建物所有權人。此三棟建物後面
    各有詳如卷附勘驗現場照片所示之一樓磚造附屬建物，各為
    被告三人所有，並均有占用到系爭土地，情形為：被告陳茂
    修所有者占用附圖所示A部分（面積1.77平方公尺），被告
    李美月所有者占用附圖所示B部分（面積11.34平方公尺），
    被告丁佩真所有者占用附圖所示C部分（面積5.34平方公尺
    ）。
二、按所有人對於無權占有或侵奪其所有物者，得請求返還之，
    對於妨害其所有權者，得請求除去之，民法第767條前段、
    中段定有明文。次按當事人主張有利於己之事實者，就其事
    實有舉證之責任（民事訴訟法第277條前段規定參照）。又
    以無權占有為原因請求返還所有物之訴，被告於原告就其所
    有權存在之事實無爭執，而僅以非無權占有為抗辯者，原告
    於被告無權占有之事實無舉證責任，被告應就其取得占有係
    有正當權源之事實證明之。再者，所有人得基於所有權權能
    ，依據民法第767條規定請求無權占有人返還占有及除去妨
    害。而債權契約（借貸、租賃、買賣等）僅有債之效力，不
    得以之對抗契約以外第三人，占有人亦不得以其向土地所有
    人以外之他人借用、承租、買受土地或其上建物，而主張有
    何占有之正當權源。故被告抗辯其等向他人承購含系爭一樓
    磚造附屬建物之房屋，而有合法占用系爭土地權源一節，並
    無可採。
三、復核被告所辯內容，另含有時效抗辯之意。惟按已登記不動
    產所有人之回復請求權及除去妨害請求權，均無民法第125
    條消滅時效規定之適用。蓋若許已登記之不動產所有人回復
    請求權，得罹於時效而消滅，將使登記制度，失其效用。且
    所有權人既列名於登記簿上，必須依法負擔稅捐，占有人又
    不能依取得時效取得所有權，倘認所有權人得因消滅時效喪
    失回復請求權，將永久負擔義務，顯失情法之平，復難免發
    生權利上名實不符之現象，真正所有人將無法確實支配其所
    有物，而難貫徹物上請求權規定之意旨（司法院大法官解釋
    釋字第107號、第164號之解釋文及解釋理由參照）。又按已
    登記之不動產，亦無依時效取得所得權之情形（民法第769
    、7 70條參照）。系爭土地業經登記為原告所有，縱以被告
    辯稱其等先前已長期公然、繼續、和平占用系爭土地至今等
    語屬實，亦難主張其為有權占有。此外，復未據被告就其等
    占有系爭土地之合法權源舉證以實其說，原告自得依前揭民
    法第767規定，請求拆屋還地。
四、綜上所述，被告抗辯為無理由，原告依據所有物返還請求權
    之規定，請求判決如主文第1、2、3項所示，為有理由，應
    予准許。
五、本件事證已臻明確，兩造其餘之攻擊防禦方法及所提之證據
    ，經審酌後認均無礙判決之結果，爰不予一一論述。
六、本判決所命給付之價額未逾新台幣50萬元，爰依職權宣告假
    執行。
七、據上論結，本件原告之訴為有理由，依民事訴訟法第78條、
    第85條第1項但書、第389條第1項第5款，判決如主文。
中    華    民    國    100   年    9     月    6     日
                    民事第二庭  法  官  蔡建興
正本係照原本作成。
如對本判決上訴，須於判決送達後20日內向本院提出上訴狀。
中    華    民    國   100    年    9     月    7     日
                                書記官  楊金池